【裁判字號】    91,簡上,388
【裁判日期】    920506
【裁判案由】    確認本票債權不存在等
【裁判全文】
臺灣板橋地方法院民事判決  九十一年度簡上字三八八號
    上  訴  人  丙○○
    被上訴人    甲○○○○○○.
    訴訟代理人  梁裕勝律師
    複  代理人  乙○○
右當事人間請求確認本票債權不存在等事件，上訴人對於中華民國九十一年十月八日
本院民事第四庭九十一年簡字第一三號第一審判決提起上訴，本院判決如左：
    主  文
原判決廢棄。
被上訴人在第一審之訴駁回。
第一、二審訴訟費用由被上訴人負擔。
    事      實
甲、上訴人方面：
一、聲明：如主文第一、二項所示。
二、陳述：除與原判決記載相同者，茲引用之外，補稱：
  （一）緣上訴人與被上訴人交往，即告知我已結婚之事實毫無隱瞞。上訴人之妻從
        未拍攝任何與被上訴人有關之裸身錄影帶。被上訴人確實因為向上訴人借錢
        而簽下附表所示本票三張。上訴人之岳母確實有借新台幣（下同）七十萬元
        現金予上訴人償還債務。
  （二）被上訴人銀行戶頭沒有紀錄該筆現金，不代表沒有借貸這筆現金予被上訴人
        。被上訴人所稱，其係迫於無奈而簽發附表所示三張本票予上訴人之妻云云
        並非事實。蓋假使上訴人之妻有被上訴人所述之錄影帶，彼逕可直接控告被
        上訴人妨害家庭，並要求民事賠償即可，何需大費周章，另再由上訴人依法
        提出本票之法院裁定求償。
 三、證據：提出民事裁定確定證明書、借據影本（以上均影本）各一份為證，並聲
           請傳訊證人許士仁。
乙、被上訴人方面：
一、聲明：駁回上訴。
二、陳述：除與原判決記載相同者，茲引用之外，補稱：
  （一）按當事人主張有利於己之事實者，就其事實有舉證之責任，民事訴訟法第二
        百七十七條前段定有明文。次按本件稱消費借貸者，謂當事人一方移轉金錢
        或其他代替物之所有權於他方，而約定他方以種類、品質、數量相同之物返
        還之契約。本件上訴人主張被上訴人民國於九十一年一月十五日向其借取現
        金八十萬元而簽發係爭三紙本票。依前揭民事訴訟法第二百七十七條前段規
        定，上訴人自應就其有利於己之有移轉金錢之事實，負舉證之責任。惟從上
        訴人於九十二年一月二十八日所具上訴理由狀中並未舉證有交付借款之事實
        ，難認兩造間有消費借貸關係之存在。
  （二）上訴人主張其於八十七年七月間向華南商業銀行借款二百萬元，後因公司倒
        閉為免遭銀行追償，故該筆款項係以現金方式存放家中，並以此交付予被上
        訴人等情，固據其提出借據影本乙紙為證，惟迄至九十一年四月底，該筆貸
        款僅餘七十萬元尚未償還，且上訴人尚積欠上海商業儲蓄銀行、中國信託商
        業銀行股份有限公司及荷蘭銀行多筆債務，致信用卡遭停止使用，亦有財團
        法人金融聯合徵信中心當事人綜合信用報告影本乙份附卷可稽，足徵上訴人
        已無資力，何來資金借予被上訴人。實者，被上訴人係遭上訴人與其妻詐欺
        ，於衣冠不整情形下，被迫簽下附表所示之本票三紙。
  （三）上訴人自承確實有向其岳母借取現金七十萬，惟上訴人自認借得現金係「去
        償還債務」，並非借予被上訴人。上訴人既無資力，而仍需向其岳母借款「
        去清償債務」，上訴人所稱家中尚有現金借予被上訴人，孰能置信。
    理      由
一、本件被上訴人起訴主張：其與上訴人原係男、女朋友關係，因上訴人自稱未婚，
    且身分證配偶欄中亦無配偶記載，被上訴人始與上訴人交往。孰知上訴人之妻竟
    趁兩造在被上訴人住處未著衣物時，突然持攝影機出現拍攝，進而向被上訴人索
    賠，被上訴人因被詐欺迫於無奈方簽發系爭如附表所示之三紙本票予上訴人。上
    訴人雖稱係因被上訴人於九十一年一月初向其借取現金八十萬元，故簽發系爭本
    票，然上訴人對於借款日期前後供述不一，已有可疑；且縱使上訴人因公司欠債
    倒閉而不敢存款於金融機構，但仍可利用妻子、親人及朋友之帳戶存款，其將八
    十萬元現金存放於家中，顯與常情不符；另上訴人稱其借款予原告之目的，係供
    被上訴人償還前男友之債務，然一般人固有可能替女友還債，但如上訴人所述係
    替女友之前男友還債，殊難想像。此外，被上訴人迄未能就現金之交付加以舉證
    證明，自難認兩造間存有消費借貸契約。詎上訴人竟持該本票向本院聲請裁定准
    予強制執行，被上訴人自有起訴確認本票債權不存在之必要，為此請求判決確認
    上訴人持有被上訴人簽發如附表所示本票三紙之票據債權不存在等情。
二、上訴人則以：附表所示本票三紙係被上訴人於九十一年一月初向渠借款八十萬元
    ，以供償還被上訴人前男友之債務而簽發交予上訴人。由於上訴人前曾向銀行貸
    款二百萬元，後因所經營之公司倒閉，積欠大筆債務，所以貸得之款項係存放於
    家中，並未存放於銀行裡，因此被上訴人借款時，上訴人係以現金交付；上訴人
    之妻從未拍攝任何與被上訴人有關之裸身錄影帶云云，資為抗辯。
三、按「民事訴訟如係由原告主張權利者，應先由原告負舉證之責，若原告先不能舉
    證，以證實自己主張之事實為真實，則被告就其抗辯事實即令不能舉證，或其所
    舉證據尚有疵累，亦應駁回原告之請求」，最高法院十七年度上字第九一七號判
    例著有明文；又「支票乃文義證券及無因證券，故支票上之權利義務，悉依票上
    所載文義定之，與其基礎之原因關係各自獨立。支票上權利之行使，不以其原因
    關係存在為前提，是以執票人行使支票上權利時，就其基礎之原因關係確係有效
    存在，並不負舉證責任。反之，若票據債務人以自己與執票人間所存抗辯之事由
    ，對抗執票人，依票據法第十三條規定觀之，固非法所不許，惟應由票據債務人
    就該抗辯事由負舉證之責任」、「查上訴人既否認被上訴人所主張系爭支票簽發
    之原因關係為『消費借貸』，並始終堅稱係被上訴人向其『借票』，則原審認應
    由上訴人就其抗辯之『借票』事實舉證證明，即無舉證責任分配錯誤之問題」，
    最高法院亦分別著有七十八年度台上字第四八五號、八十七年度台簡上字第二四
    號判決可資參照；再「按支票乃文義證券及無因證券，證券上之權利義務悉依證
    券上所載文句而決定其效力，從而支票上權利，依支票文義而發生，與其基礎之
    原因關係各自獨立，支票上權利之行使不以其原因關係存在為前提，故其原因關
    係不存在或無效時，執票人仍得依支票文義行使其權利；又票據行為，為不要因
    行為，執票人不負證明關於給付原因之責任，如票據債務人主張執票人取得票據
    出於惡意或詐欺時，則應由債務人負舉證之責，此有最高法院四十九年台上字第
    三三四號判例以及六十四年台上字第一五四○號判例可資參照。至最高法院七十
    三年度第一次民事庭會議決議所謂：『支票雖為無因證券，惟於執票人主張發票
    人係向執票人借款而簽發支票為清償方式，發票人復抗辯未收受借款者，兩造間
    就原因關係是否成立之爭執，即應依一般舉證責任原則，由執票人就借款已經支
    付之事實，負舉證責任』之情形，係指兩造間就系爭支票之原因關係均主張借貸
    關係，惟票據債務人復抗辯未收受借款者，始應依一般舉證責任原則，由執票人
    就借款已經支付之事實，負舉證責任。否則，若係票據債務人主張票據原因為賭
    債，經執票人否認後，揆諸前揭二則判例要旨，該以賭債為原因關係之抗辯則自
    應由票據債務人負舉證責任，縱使執票人否認上開系爭票據原因關係為賭債，而
    另主張票據原因關係為借貸，此屬附理由之否認，亦毋庸就借貸之票據原因負舉
    證之責。本件被告就系爭支票之原因關係既自始主張係因賭債而簽發，則參諸前
    開判例及最高法院民事庭會議決議意旨，自應由票據債務人即被告負舉證之責」
    （台灣高等法院暨所屬法院八十六年法律座談會民事類提案第三十六號研討結果
    參照）。
四、本件被上訴人起訴主張其係因受上訴人與其妻詐欺脅迫，而簽發如附表所示合計
    面額八十萬元本票三紙予上訴人，以免上訴人之妻提出通姦告訴云云，已為上訴
    人所否認，並抗辯渠係因借款予被上訴人而取得系爭本票等語，揆諸右揭說明，
    本件自應由被上訴人就所主張「被詐欺脅迫」之事實負舉證責任，而上訴人則無
    庸舉證證明所抗辯「消費借貸」之事實。本件被上訴人就其係被詐欺脅迫而簽發
    附表所示本票交付上訴人乙節，並未舉證以實其說，是其對持有本票之上訴人為
    此原因關係抗辯，本無可採。遑論被詐欺或被脅迫，而為意思表示者，其意思表
    示並非當然無效；表意人在未撤銷其意思表示之前，其意思表示仍屬有效，此觀
    民法第九十二條第一項規定甚明。本件被上訴人縱主張被詐欺脅迫而簽發附表所
    示本票乙節屬實，然迄本案言詞辯論終結前，均未見被上訴人依法主張撤銷其上
    述發票行為，以使該票據債務自始消滅，是則本件本票債務既未經撤銷而消滅，
    發票人之被上訴人自對執票人之上訴人仍負有附表所示票據債務甚明。
五、綜上所述，被上訴人就其起訴主張因受上訴人與其妻詐欺脅迫，而簽發如附表所
    示本票三紙予上訴人等情，並未舉證以實其說，自無足採。從而，被上訴人請求
    判決確認上訴人持有被上訴人簽發如附表所示本票三紙之票據債權不存在，為無
    理由，不應准許。原審判決確認本件附表所示本票票據債權不存在，尚有未洽。
    上訴意旨指摘原判決不當，求予廢棄改判，為有理由。自應由本院予以廢棄改判
    ，如主文第二項所示。
六、本件事證已臻明確，兩造其餘主張及攻擊防禦方法，核與判決結果不生影響，爰
    不另一一論述。
七、據上論結，本件上訴為有理由，依民事訴訟法第四百三十六條之一第三項、第四
    百五十條、第七十八條，判決如主文。
中      華      民      國    九十二    年      五      月    六          日
                                            臺灣板橋地方法院民事第二庭
~B審判長法  官  陳忠行
~B      法  官  林錫凱
~B      法  官  林玫君
右正本證明與原本無異
不得上訴
中      華      民      國    九十二    年      五      月    七          日
~B      法院書記官  王政煌
附表：
~T40
┌──────────────────────────────────────────────────────┐
│本票附表：                                                                       九十一年度票字第二三○四號 │
├─┬─────────┬─────────┬──────────┬─────────┬────────┬──┤
│編│發     票     日  │ 票  面  金  額   │到       期       日│利  息  起  算  日│票  據  號  碼  │備考│
│號│                  │   （新臺幣）     │                    │                  │                │    │
├─┼─────────┼─────────┼──────────┼─────────┼────────┼──┤
│１│九十一年一月十五日│貳拾萬元          │九十一年一月十五日  │九十一年一月十五日│○五六四七九    │    │
├─┼─────────┼─────────┼──────────┼─────────┼────────┼──┤
│２│九十一年二月十五日│拾萬元          │九十一年二月十五日  │九十一年二月十五日│○五六四八○    │    │
├─┼─────────┼─────────┼──────────┼─────────┼────────┼──┤
│３│九十一年三月十五日│拾萬元          │九十一年三月十五日  │九十一年三月十五日│○五六四八一    │    │
└─┴─────────┴─────────┴──────────┴─────────┴────────┴──┘


司法院資訊處製作；財團法人民間司法改革基金會備份。
